【裁判字號】    97,易,3196
【裁判日期】    971114
【裁判案由】    重利
【裁判全文】
臺灣臺中地方法院刑事判決              97年度易字第3196號
公  訴  人  臺灣臺中地方法院檢察署檢察官
被      告  乙○○
選任辯護人  楊淑琍律師
上列被告因重利案件，經檢察官提起公訴（97年度偵字第8448號
），本院判決如下：
    主    文
乙○○無罪。
    理    由
一、公訴意旨略以：被告乙○○基於乘人急迫貸款收取重利之犯
    意，乘丙○○需款孔急之際，接續於附表編號3至5所示時間
    、地點，貸以金錢，約定以1個月為1期，每期每支借新臺幣
    （下同）1萬元，利息為1500元，均預扣第1期之利息，並由
    丙○○交付身分證影本及提供與借款同額之本票供擔保，以
    此方式，取得與原本顯不相當之重利。嗣丙○○不堪負荷，
    報警處理，為警循線查悉上情等語，因認被告涉犯刑法第34
    4條之重利罪嫌。
二、按犯罪事實應依證據認定之，無證據不得認定犯罪事實；又
    不能證明被告犯罪者，應諭知無罪之判決，刑事訴訟法第15
    4條第2項、第301條第1項分別定有明文。而認定不利於被告
    之事實須依積極證據，茍積極證據不足為不利於被告事實之
    認定時，即應為有利於被告之認定，更不必有何有利之證據
    ，又事實之認定，應憑證據，如未能發現相當證據，或證據
    不足以證明，自不能以推測或擬制之方法，為裁判基礎，且
    認定犯罪事實所憑之證據，雖不以直接證據為限，間接證據
    亦包括在內，然無論直接或間接證據，其為訴訟上之證明，
    須於通常一般之人均不致於有所懷疑，而得確信其為真實之
    程度者，始得據為有罪之認定（最高法院30年上字第816號
    、40年臺上第86號、76年臺上第4986號判例要旨可資參照）
    。
三、公訴人認被告乙○○涉犯重利罪嫌，無非係以：被告乙○○
    之自白、證人即告訴人丙○○、證人甲○○之證述、扣案之
    本票影本4張資為論據。訊據被告堅詞否認有何重利之犯行
    ，辯稱：當時是丙○○帶甲○○來借款的，但因伊不認識甲○○，所以伊錢是借給丙○○，甲○○是當保人。第一次甲○○是拿著1張支票過來，說要來借現金，但伊沒有向甲○○收票，直接借現金7萬元給丙○○，沒有扣利息，因為甲○○說只要他的票兌現之後，就會把錢還給伊，所以伊沒有
    扣利息，他說1個星期內就會把錢還給伊。第2次伊借丙○○
    8萬元，沒有預扣利息，因為甲○○說他在幫人家蓋鐵皮屋
    ，要先付人家材料錢，甲○○有說利息的算法會照丙○○的
    算法，但是事實上沒有拿到利息。丁○○是丙○○的朋友，
    她共跟伊借了2次，這是丙○○借的，丙○○說要租房子要
    繳房租，丁○○是當保人，所以她把身分證押在伊這裡，伊
    也不認識丁○○，所以伊跟丙○○說伊是要借給丙○○，丁○○是當保人。第1次說要租房子，第2次說要買機車，都沒
    有先扣利息，丙○○說利息一樣照以前方法算，他如果賺錢
    的話，就會還伊錢等語。經查：
(一)、證人甲○○於本院審理時結證稱：丙○○有帶伊去向被告借
    過錢，當時是丙○○缺錢帶伊去，由伊簽本票，但是錢都是
    被告交給丙○○的。伊借過2次，1次7萬元，1次8萬元，先
    借7萬元，再借8萬元。丙○○實際上拿到多少錢，伊不清楚
    ，當時他們都說客家話，伊聽不懂。那時候丙○○跟伊說有
    利息，伊是當人頭，丙○○說很快就會還掉，當時丙○○說
    利息是1500元，但是是多少錢的利息，伊不清楚。當時只是
    跟被告說伊要借，但是實際上錢是丙○○拿去的。錢有沒有
    還，伊不清楚。後來伊曾問丙○○利息的事，丙○○後來才
    跟伊說，10萬元利息1個月1萬5000元，但是在借款的時候沒
    有講到。伊去借錢時，有拿身分證擔保，第2次的時候，伊
    有跟被告說，可不可以用支票來借錢，被告說不可以，一定
    要伊簽本票，由丙○○當伊的保人。伊在借錢時，沒有主動
    說利息如何算，伊去的時候只負責簽名而已等語（見本院97
    年9月26日審理筆錄第8、9頁）。依證人甲○○所述，證人
    丙○○帶其前往向被告借款當時，其並不知被告與證人丙○○是如何約定利息，其於偵查中所稱之利息計算方式（即10
    萬元利息每月1萬5000元）係由證人丙○○事後告知其，則
    該2次借款的利息約定究竟是否為10萬元利息每月1萬5000元
    ，實有疑義。
(二)、證人丁○○於本院審理時結證稱：伊曾向被告借過錢，是伊
    自己借來自己要用的，是丙○○帶伊去向被告借錢的。伊借
    了2次，每次借2萬元，2次相距1、2個月。借錢時，有簽本
    票，但沒有說到利息。伊之前在警詢時說有先預扣第1期的
    利息6000元，是伊說錯了，沒有預扣利息，實際上就是拿到
    4萬元。伊從借錢到目前為止，沒有還過利息。當時伊是當
    丙○○的保人，因為被告不認識伊，所以是丙○○出面幫伊
    借錢，伊再當丙○○的保人。實際是丙○○出面借錢，丙○○再把錢交給伊。被告沒有無跟伊催討過錢，丙○○也沒有
    跟伊催討過錢等語明確（見本院97年9月26日審理筆錄第4至
    6頁）。依證人丁○○前開所述，該2次借款（起訴書僅記載
    借款1次，即附表編號5所示部分）係其向被告借款，且該2
    次借款實際共取得4萬元，被告並未預扣利息，且當時被告
    亦未與為其出面借款之證人丙○○約定利息之計算方式。
(三)、證人丙○○於本院審理時先結證稱：伊以自己的名義向被告
    借過2次錢，以甲○○的名義借過2次，用甲○○名義借的錢
    ，是伊自己要用的。丁○○部分是丁○○自己要用的。因為
    丁○○缺錢，問伊哪裡可以借錢，所以伊才帶丁○○去向被
    告借款。伊自己的名義借款的有兩次，1次10萬元，1次15萬
    元，這兩筆借款都有預扣利息，10萬元預扣利息1萬5000元
    ，所以實拿8萬5000元，15萬元部分預扣利息2萬2500元，實
    際上拿到13萬7500元，大概利息就是1萬元1個月1500元，不
    過實際上到底拿到多少錢，伊已經忘記了。當時跟被告約定
    利息是說1個月1萬元1500元的利息。前後伊總共繳過利息大
    概1、2萬元。用甲○○名義借的錢，利息算法一樣，1萬元1
    個月1500元。用甲○○名義借錢時，有先預扣利息，丁○○
    借錢時，好像也有預扣利息，但因時間已經過很久了，伊記
    不清楚。當時伊帶丁○○過去找被告，被告原本不肯借錢給
    丁○○，是伊跟被告說借錢給丁○○，丁○○簽的本票伊也
    有當保人。錢不是被告直接拿給丁○○的，是伊拿給丁○○
    的等語（見本院97年9月26日審理筆錄第11、12頁），然其
    後又證稱：伊前次開庭時，就甲○○名義借錢部分，確實都
    沒有先扣利息，今日又說有扣，伊已經亂掉了。因為伊已經
    借太多次，伊除了跟被告借款以外，還有跟別人借，所以伊
    已經記不清楚。伊帶丁○○去借錢，前後2次，被告到底交
    給伊多少錢，伊也不記得了等語（見本院97年9月26日審理
    筆錄第13、14頁），另證人丙○○於本院審理時曾陳稱：被
    告說伊跟他借款的2次的部分沒有意見，甲○○的部分，是
    伊要借錢，不是甲○○要借錢，甲○○只是當保人，1次借7
    萬元，1次8萬元，是先借7萬元還是8萬元，伊忘了，但是確
    實都沒有先扣利息，丁○○的部分是丁○○自己要借錢，伊
    只是帶她過去，所以本票是丁○○自己簽的。之所以會帶丁○○去被告那裡，是因為丁○○打電話問伊說，她缺錢，有
    沒有辦法找到人借錢，所以伊才會帶她過去等語（見本院97
    年9月5日審理筆錄），依證人丙○○前開所述，就證人丁○○部分，確實係證人丁○○向被告借款，並非證人丙○○以
    證人丁○○之名義向被告借款，然證人丙○○就其以證人甲○○名義向被告借款部分，究竟有無預扣利息，及其帶同證
    人丁○○向被告借款時，被告有無預扣利息，前後所述不一
    。
(四)、再證人丙○○於偵查中結證稱：伊父親與被告是好朋友，所
    以伊才向被告借錢。當時伊跟被告口頭約定10萬元每個月利
    息1萬5000元，後來伊繳不出來，變成10萬元每個月利息300
    0元，利息伊有時也沒有拿給被告。1個月利息1萬5000元的
    部分，是因伊知道外面行情是如此，所以伊向被告借款時就
    這樣與被告約定，伊沒有繳過1期利息1萬5000元，當時被告
    向伊要時，伊就跟被告說，伊沒有那麼多錢，所以1個月給
    被告3000元，甲○○不知道伊向被告借款的詳情等語（見臺
    灣臺中地方法院檢察署97年度偵字第8983號偵查卷第7、8頁
    ）；證人甲○○於偵查中亦結證稱：據伊了解，丙○○利息
    還不出來後，丙○○只拿給被告3、4000元，被告都沒有意
    見，被告說他跟丙○○的父親認識等語（見臺灣臺中地方法
    院檢察署97年度偵字第8983號偵查卷第7頁），則依證人丙○○、甲○○於偵查中之證述，證人丙○○未曾給付被告10
    萬元借款，每月1萬5000元之利息。
(五)、綜上所述，本件被告雖曾於附表編號3、4所示之時間、地點
    ，借款予證人丙○○，由證人甲○○擔保，於附表編號5所
    示之時間、地點，借款予證人丁○○，由證人丙○○擔保，
    然究竟有無先預扣利息、利息之約定為何、利息支付之實際
    情形，證人丙○○、甲○○、丁○○等人所述有前後不一或
    互不相符之情形，本院認被告被訴前開如附表編號3至5所示
    重利犯行，尚難確信已達真實，仍有合理性懷疑之存在，尚
    無從依公訴人所舉之證據，對於被告確有於上開時、地涉嫌
    重利之事實形成確信不疑之心證，而認被告確有犯罪。此外
    ，本院復查無其他積極證據足認被告有公訴人所指此部分重
    利之犯行，既不能證明被告犯罪，揆諸前揭法條及判例意旨
    ，自應對被告為無罪判決之諭知。
(六)、至附表編號1、2所示部分，此部分業經臺灣臺中地方法院檢
    察署檢察官於97年4月30日以97年度偵字第8983號為不起訴
    處分確定，業經本院調卷查閱屬實，且有不起訴處分書、臺
    灣高等法院被告前案紀錄表各乙份在卷可參，起訴書附表編
    號3至5所示部分被告所涉重利罪嫌部分，業經本院認該部分
    被告罪嫌不足，為被告無罪之諭知，已如前述，則起訴書附
    表編號1、2所示部分，尚難認有起訴書所載有何接續犯實質
    上一罪之關係，本院無從予以審理。且此部分亦未據提起公
    訴，實未有何辯護人所指業經不起訴處分之案件，再行起訴
    之情形。又被告既經本院諭知無罪，則臺灣臺中地方法院檢
    察署檢察官以97年度偵字第1552號移送併辦部分，自難認與
    本件有何實質上或裁判上一罪之關係，本院無從予以審理，
    應退由檢察官另為適法之處理，均併此敘明。
據上論斷，應依刑事訴訟法第301條第1項，判決如主文。
中    華    民    國    97    年    11    月    14    日
                        臺灣臺中地方法院刑事第五庭
                            法  官  劉麗瑛
上正本證明與原本無異。
如不服本判決，應於收受送達後10日內向本院提出上訴書狀（應
敘述具體理由並附繕本）。
上訴書狀如未敘述理由，應於上訴期間屆滿後20日內補提理由書
於本院。
                            書記官  王玟
中    華    民    國    97    年    11    月    14    日
附表：
┌──┬──────────┬──────────────────┐
│編號│  借貸時、地        │ 借貸金額、計息方式及已取得之利息   │                                   │
│    │   （民國）         │          （新臺幣）                │
├──┼──────────┼──────────────────┤
│ 1  │96年8月間           │丙○○借款10萬元，實拿8萬5000元（預 │
│    │在臺中縣東勢鎮○○街│扣第1期利息），約定以1個月為1期，每 │
│    │9號乙○○住處       │期每1萬元利息為1500元。             │
├──┼──────────┼──────────────────┤
│ 2  │96年10月間          │丙○○借款15萬元，實拿12萬7500元（預│
│    │在同上地點          │扣第1期利息），約定以1個月為1期，每 │
│    │                    │期每1萬元利息為1500元。             │
├──┼──────────┼──────────────────┤
│ 3  │96年11月間          │丙○○經甲○○同意，以甲○○名義借款│
│    │在同上地點          │8萬元，實拿6萬8000元（預扣第1期利息 │
│    │                    │），約定以1個月為1期，每期每1萬元利 │
│    │                    │息為1500元。                        │
├──┼──────────┼──────────────────┤
│ 4  │96年12月間          │丙○○經甲○○同意，以甲○○名義借款│
│    │在同上地點          │7萬元，實拿5萬9500元（預扣第1期利息 │
│    │                    │），約定以1個月為1期，每期每1萬元利 │
│    │                    │息為1500元。                        │
├──┼──────────┼──────────────────┤
│ 5  │97年1月間           │丙○○經真實姓名年籍不詳之女性友人同│
│    │在同上地點          │意，以該女性友人名義借款2萬元，實拿 │
│    │                    │1萬7000元（預扣第1期利息），約定以1 │
│    │                    │個月為1期，每期每1萬元利息為1500元。│
│    │                    │                                    │
└──┴──────────┴──────────────────┘


司法院資訊處製作；財團法人民間司法改革基金會備份。
